【裁判字號】    94,保險上易,14
【裁判日期】    950110
【裁判案由】    確認保險契約關係存在等
【裁判全文】
臺灣高等法院民事判決              94年度保險上易字第14號
上  訴  人  丙○○
輔  佐  人  甲○○
被 上 訴人  富邦人壽保險股份有限公司
法定代理人  蔡明興
訴訟代理人  謝佩圜
被 上 訴人  乙○○  原住高雄市○鎮區○○路27之1號
                    （現應為送達處所不明）
上列當事人間請求確認保險契約關係存在等事件，上訴人對於中
華民國94年1月13日臺灣桃園地方法院93年度保險字第28號第一
審判決提起上訴，經本院於94年12月20日言詞辯論終結，判決如
下：
    主  文
上訴駁回。
第二審訴訟費用由上訴人負擔。
    事實及理由
一、本件被上訴人乙○○未於言詞辯論期日到場，核無民事訴訟
    法第386條所列各款情形，爰依上訴人之聲請，由其一造辯
    論而為判決。
二、上訴人聲明求為判決：(一)先位聲明：(1)原判決廢棄。(2)確認
    上訴人與被上訴人富邦人壽保險股份有限公司（下稱富邦公
    司）間如民國（下同）90年5月20日保單號碼為Ｚ000000000-
     0（下稱系爭保險單）所示之保險契約關係存在。(3)被上訴
    人富邦公司應給付上訴人新台幣（下同）3萬2,500元，及自
    起訴狀繕本送達翌日起至清償日止，按週年利率5%計算之利
    息。(二)備位聲明：(1)原判決廢棄。(2)被上訴人應連帶給付上
    訴人97萬9,615元，及自起訴狀繕本送達之翌日起至清償日
    止按年息5%計算之利息。
    被上訴人富邦公司聲明求為判決：上訴駁回。
三、上訴人起訴主張：伊於90年5月18日親至被上訴人富邦公司
    位於桃園市○○路○段245之1號3樓之桃園營業處，以伊為要
    保人及被保險人提出要保書，經由被上訴人富邦公司之經理
    即被上訴人乙○○，向被上訴人富邦公司投保「萬年春終身
    壽險」（下稱系爭保險契約），嗣伊依被上訴人乙○○之指
    示，先於90年5月7日先匯款19萬元至訴外人陳台倫（即被上
    訴人富邦公司所屬桃園營業處之營業員）設於富邦銀行桃園
    分行之帳戶，又於同年月5月21日交付被上訴人乙○○11萬
    元，再於90年5月30日匯款67萬9,615元至訴外人陳台倫上開
    帳戶，以繳清系爭保險契約之躉繳保險費共計97萬9,615元
    。之後，被上訴人乙○○即交付系爭保險單予伊，伊並曾於
    90年6月15日向被上訴人富邦公司申請變更受益人，故系爭
    保險契約應已有效成立。又依系爭保險契約之約定，被上訴
    人富邦公司應自系爭保險單生效第2年度起，於伊生存期間
    內，依該保險單後附保險金額表所示之金額，每2年給付伊
    「年度末生存、期滿保險金」，準此，被上訴人富邦公司應
    於93年間依約給付上訴人3萬2,500元之保險金，詎被上訴人
    富邦公司竟以查無系爭保險契約相關資料及未收取伊所繳交
    之保險費為由，拒絕給付保險金予伊，爰請求確認伊與被上
    訴人富邦公司間之系爭保險契約關係存在，並請求被上訴人
    富邦公司給付保險金3萬2,500元。又如認伊與被上訴人富邦
    公司間之系爭保險契約關係不存在，則被上訴人乙○○既係
    被上訴人富邦公司所屬桃園營業處之經理，竟於執行招攬保
    險之職務時，對伊施用詐術，致伊陷於錯誤，誤以為與被上
    訴人富邦公司已成立系爭保險契約，因而交付保險費97 萬
    9,615元，被上訴人乙○○顯係因執行職務故意不法侵害伊
    之權利，伊自得依民法第184條、第188條之規定，請求被上
    訴人連帶賠償伊所受之損害等情，爰先位之訴求為確認伊與
    被上訴人富邦公司間之系爭保險契約關係存在，及被上訴人
    富邦公司應給付3萬2,500元及法定遲延利息之判決；備位之
    訴求為被上訴人應連帶給付97萬9,615元及法定遲延利息之
    判決。
    被上訴人乙○○未於期日到場，亦未提出任何書狀為聲明及
    陳述。被上訴人富邦公司則以：依保險法第21條規定，保險
    費應於保險契約生效前交付，然伊未曾受理系爭保險契約之
    相關資料，亦無上訴人繳納該保險費之記錄，又縱上訴人有
    提出要保書，亦未經伊審核同意承保，是系爭保險契約尚未
    成立生效。況上訴人係將款項匯入訴外人陳台倫之私人帳戶
    ，所匯款項金額亦與系爭保險單所載應繳保險費金額不符，
    且匯款日期係在系爭保險契約所載保單生效日期之後，顯不
    足以證明上訴人所匯上開款項係用以繳納系爭保險契約之保
    險費。另上訴人所提出之系爭保險單及保險契約內容變更申
    請書均屬偽造，不能據以為系爭保險契約關係存在之憑據，
    是上訴人請求確認與伊間之系爭保險契約關係存在，並請求
    伊給付保險金，自屬無據。又上訴人並不能證明系爭保險單
    係被上訴人乙○○所偽造及交付，亦不能證明被上訴人乙○
    ○有向上訴人收受保險費，是上訴人請求伊與被上訴人乙○
    ○連帶負損害賠償責任，亦屬無據等語，資為抗辯。
四、就先位之訴部分：
  (一)經查上訴人主張被上訴人乙○○曾擔任被上訴人富邦公司所
    屬桃園營業處經理，訴外人陳台倫曾任被上訴人富邦公司所
    屬桃園營業處之業務員；伊曾於89年9月19日以伊為要保人
    及被保險人，向被上訴人富邦公司投保「富邦新防癌終身健
    康保險」，保險單號碼為Ｚ000000000-0（下稱系爭475-1保
    險單），嗣於89年10月23日申請變更受益人；又伊於90年5
    月30日匯款67萬9,615元至訴外人陳台倫設於富邦銀行桃園
    分行帳戶等情，業據上訴人提出被上訴人富邦公司不否認其
    為真正之送款單存根、系爭475-1保險單、保戶契約內容通
    知表、要保書及保險契約內容變更申請書為證（見原審卷第
    16、24、61至61-4頁），且為被上訴人富邦公司所不爭執，
    固堪信為真實。
  (二)惟上訴人主張伊於90年5月20日與被上訴人成立系爭保險契
    約云云，為被上訴人所否認。且查：
  1.對照系爭475-1保險單（見本院卷第61頁）與系爭保險單（
    見本院卷第所74頁）所示，前者於「驗單」欄上蓋有「富邦
    驗單」章，而後者則為空白；又對照上訴人就系爭475-1保
    險單所為之保險契約內容變更申請書（見本院卷第61-2頁）
    ，及上訴人就系爭保險單所為之保險契約內容變更申請書（
    見本院卷第79、80頁），二者之「行政助理簽章」欄上固均
    蓋有訴外人王竹玲之戳章，惟前者之「總公司受理章」欄內
    蓋有「保全科收訖章」，後者則為空白；另上開保險契約內
    容變更申請書附註：「本批改申請書未經加蓋本公司核保主
    管專用章不生效力」，然僅前者蓋有「許家源核保章」，而
    後者則未蓋用核保主管專用章，顯見系爭保險單與就該保險
    單所為之保險契約內容變更申請書，確與經被上訴人富邦公
    司正常審核程序之系爭475-1保險單與就該保險單所為之保
    險契約內容變更申請書有所不同，是被上訴人抗辯系爭保險
    單與就該保險單所為之保險契約內容變更申請書均非真正，
    應屬可取。
  2.上訴人雖云伊已繳清系爭保險契約之保險費，故系爭保險契
    約已成立生效；惟亦為被上訴人所否認。且查上訴人於原審
    一再陳稱：其就系爭保險契約之保險費97萬9,615元，其中
    67萬9,615元係匯款至訴外人陳台倫設於富邦銀行桃園分行
    之帳戶內，其餘30萬元係以現金交付予被上訴人乙○○（見
    原審卷第8、58頁）；然其於本院審理中則改稱：伊於90年5
    月7日先匯款19萬元至陳台倫上開帳戶，又於90年5月21日至
    富邦銀行桃園分行提領現金10萬元，加上其既有現金1萬元
    後，將現金11萬元交付予被上訴人乙○○，嗣於同年月30
    日，經被上訴人乙○○扣除所答應退回之佣金2萬385元後，
    即依被上訴人乙○○之指示匯款67萬9,615元至訴外人陳台
    倫帳戶內（見本院卷第16、17頁），並提出送款單及存摺為
    證（見本院卷第21、22頁）。然上訴人就其繳交保險費之方
    式，所為主張先後不一，已難信為真正；又系爭保險單雖記
    載系爭保險契約係於90年5月20日訂立，且於契約訂立時即
    已繳清保費，惟依上訴人於本院所為之上開主張，其係於系
    爭保險契約訂立前之90年5月7日即先匯款19萬元予訴外人陳
    台倫，又於系爭保險契約成立後之90年5月21日始交付現金
    11萬元，再於同年月30日匯款67萬9,615元予訴外人陳台倫
    ，顯與系爭保險單所載上開內容不符；另依上訴人所自承，
    系爭保險契約之保險費除已繳交之款項外，尚包括被上訴人
    乙○○所退回之佣金2萬385元，依此計算，系爭保險契約之
    保險費應為100萬元，而非系爭保險單所載之97萬9,615元；
    此外，上訴人亦不能舉證證明其確有繳交現金11萬元或30萬
    元予被上訴人乙○○，及其確係受被上訴人乙○○之指示而
    匯款予訴外人陳台倫之事實，是尚難僅憑上訴人曾先後匯款
    19萬元及67萬9,615元予訴外人陳台倫，即足據以認定上訴
    人已繳清系爭保險契約之保險費。
  3.上訴人又云其就系爭保險契約之投保模式與系爭475-1號保
    險契約相同，而被上訴人富邦公司就後者並未否認其契約之
    有效成立，故系爭保險契約亦應有效成立。惟查上訴人自認
    其就系爭475-1號保險契約之保險費係繳交予該保險契約之
    承辦業務員即被上訴人乙○○，而由被上訴人乙○○代為向
    被上訴人富邦公司繳交（見本院卷第16、18頁）；然如前所
    述，上訴人就系爭保險契約之保險費則係匯款予訴外人陳台
    倫，而上訴人亦自認系爭保險契約之承辦業務員係被上訴人
    乙○○，而非訴外人陳台倫，足見上訴人就系爭保險契約與
    系爭475-1號保險單所為繳交保險費之方式並不相同，是上
    訴人此部分所為之主張，亦不足取。
  (三)綜上所述，系爭保險單既非真正，而上訴人又不能證明其已
    繳清系爭保險契約之保險費，則上訴人據以主張其與被上訴
    人富邦公司間成立系爭保險契約云云，自屬無據。從而，上
    訴人請求確認其與被上訴人富邦公司間之系爭保險契約關係
    存在，並依據系爭保險契約之約定，請求被上訴人給付保險
    金3萬2,500元及法定遲延利息，即屬不應准許。
五、就備位之訴部分：
  (一)按受僱人因執行職務，不法侵害他人之權利者，由僱用人與
    行為人連帶負損害賠償責任，民法第188條第1項前段定有明
    文。是依此項規定，僱用人所負損害賠償責任，須以其受僱
    人因執行職務，不法侵害他人之權利為前提。
  (二)系爭保險單及就該保險單所為之保險契約內容變更申請書均
    屬偽造，固如前述，惟上訴人並不能證明係被上訴人乙○○
    所偽造；另上訴人亦不能證明其確有繳交保險費予被上訴人
    乙○○，及其確係受被上訴人乙○○之指示而匯款予訴外人
    陳台倫，是上訴人據以主張其係受被上訴人乙○○所詐騙，
    而簽訂系爭保險契約，並繳交保險費97萬9,615元云云，尚
    不足取。從而，上訴人依前揭規定，請求被上訴人連帶負損
    害賠償責任，亦屬不應准許。
六、依上所述，上訴人先位之訴及備位之訴均屬無理由。原審所
    為上訴人敗訴之判決，核無違誤，上訴論旨猶執前詞指摘原
    判決為不當，求予廢棄改判，為無理由，應予駁回。
七、至兩造其餘之攻擊或防禦方法及未經援用之證據，經本院斟
    酌後，認為均不足以影響本判決之結果，自無逐一詳予論駁
    之必要，併此敘明。
八、據上論結，本件上訴為無理由，依民事訴訟法第449條第1項
    、第463條、第385條第1項前段、第78條，判決如主文。
中    華    民    國     95    年    1    月    10    日
                         民事第六庭
                             審判長法  官  楊豐卿
                                   法  官  梁玉芬
                                   法  官  彭昭芬
以上正本係照原本作成。
不得上訴。
中    華    民    國    95    年    1     月    10    日
                                   書記官  丁華平


司法院資訊處製作；財團法人民間司法改革基金會備份。
